【裁判字號】    92,上訴,691
【裁判日期】    920514
【裁判案由】    偽造文書等
【裁判全文】
臺灣高等法院刑事判決                            九十二年度上訴字第六九一號
    上  訴  人
    即 自訴 人  甲○○
    被      告  乙○○
                丙○○
    共      同
    選任辯護人  蔡清福律師
                紀復儀律師
右上訴人因被告偽造文書案件，不服臺灣桃園地方法院九十年度自字第一六六號，中
華民國九十一年十二月二十日第一審判決，提起上訴，本院判決如左：
    主  文
上訴駁回。
    理  由
一、按犯罪之被害人得提起自訴，刑事訴訟法第三百十九條第一項固定有明文，惟此
    之被害人係指犯罪之直接被害人而言。查本條有關自訴之限制，係防濫訟而設，
    故非因犯罪而被害之人，自不得提起自訴，乃當然之解釋﹔又刑事訴訟乃追求實
    體之真實，不同於民事訴訟，故自訴人被害事實之有無，其認定之標準，非僅以
    自訴人所訴被告犯罪事實在實體法上足認其為被害人為已足，尚須法院為實體調
    查，於財產法益被侵害時，必須其財產之所有權人，或對於該財產有事實上管領
    能力之人，因他人之犯罪行為，而其管領權受有侵害時，始能認定為直接被害之
    人（最高法院六十八年台上字第二一四號判例、八十年度第三次刑事庭會議決議
    參照）。又不得提起自訴而提起者，應諭知不受理之判決，同法第三百三十四條
    定有明文。
二、經查本件普濟堂並未為法人登記，僅以普濟堂名義，向桃園縣政府民政局申請寺
    廟登記，並依此成立普濟堂管理委員會負責管理，此有中華民國八十二年十月十
    二日桃寺登字第四九號桃園縣（市）政府寺廟登記證附卷足證，是應具非法人團
    體之性質，而監督寺廟條例第六條第一項規定：寺廟財產及法物為寺廟所有，由
    權利有侵害時，無論該權利為公同共有或分別共有，其共有人中之一人，均不得
    謂非犯罪之被害人，而得提起自訴。惟此必須以該被侵害之權利確屬自訴人與他
    人所分別共有或公同共有，始有適用。查本件自訴人甲○○並非桃園縣大溪鎮普
    濟堂之信徒，也非普濟堂所有寺廟財產之所有權人或有管理使用權人，業據原審
    向桃園縣政府民政局調取桃園縣大溪鎮普濟堂信徒名冊影本一冊，並有自訴人所
    提出之普濟堂歷年信徒名冊在卷為憑，且經本院核閱無誤。
三、按證據資料顯示本件自訴人既非普濟堂之信徒，亦非該寺廟財產之管理人或使用
    人，顯非犯罪之直接被害人，依法不得提起本件自訴。另普濟堂收受信徒之捐獻
    及其他一切入款，捐款人之本意乃將之歸入寺廟所有，無從逕認普濟堂累積之廟
    產應屬於全體信徒之公同共有。又台灣民間寺廟信仰習慣，信仰者所為捐款均以
    該寺廟特定神祇之信仰膜拜而捐獻，捐獻者初不以該寺廟之信徒為限，尤證捐款
    者無意將所捐財產歸屬於寺廟全體信徒公同共有。因此全體信徒之一人無權於消
    滅公同共有關係後要求分割共有物，否則必傷信仰習慣之認知，與民間信徒感情
    。因此縱使自訴人甲○○過去曾為普濟堂之捐款人或信徒，依所述各情既非自訴
    意旨所指之直接被害人，當不得提起自訴（自訴意旨詳附件），原判決以不得提
    起自訴而提起者諭知不受理之判決，經核於法並無不合。自訴人上訴意旨仍執陳
    詞指摘原判決不當，並就實體問題指被告等借管理之權，動支浮報，偽造歲入歲
    出帳目，公款私用侵占，內部開會程序違法等情，姑不論是否有真憑實據，因本
    件自訴不合法已無從為實體問題之審究。上訴核無理由，應予駁回，並不經言詞
    辯論為之。
據上論斷，應依刑事訴訟法第三百六十八條、第三百七十二條，判決如主文。
中      華      民      國    九十二    年      五      月     十四     日
                              臺灣高等法院刑事第十八庭
                                  審判長法  官  吳      敦
                                        法  官  劉  慧  芬
                                        法  官  吳  明  峰
右正本證明與原本無異。
如不服本判決應於收受送達後十日內向本院提出上訴書狀，其未敘述上訴之理由者並
得於提起上訴後十日內向本院補提理由書（均須按他造當事人之人數附繕本）。
                                        書記官  李  華  安
中      華      民      國    九十二    年      五      月     十五     日


司法院資訊處製作；財團法人民間司法改革基金會備份。
